ACORDAO-COMPLETO-2343982

ACÓRDÃO 2236/2019 ATA 6/2019 - PRIMEIRA CÂMARA

VISTOS, relatados e discutidos estes autos que tratam de atos inicial e de alteração de aposentadoria emitidos no âmbito da Universidade Federal de Goiás - UFG em favor dos Srs. Valter Casseti e Waldemar Wolney Filho,
ACORDAM os Ministros do Tribunal de Contas da União, reunidos em sessão da 1ª Câmara, ante as razões expostas pelo Relator, e com fundamento no art. 71, incisos III e IX, da Constituição Federal, arts. 1º, inciso V, 39, inciso II, e 45 da Lei 8.443/1992 e art. 262, § 2º, do RITCU, em:
9.1. considerar ilegais o ato inicial de aposentadoria do Sr. Waldemar Wolney Filho (XXX.758.771-XX) e o ato de alteração emitido em favor do Sr. Valter Casseti (XXX.038.458-XX) , negando-lhes o correspondente registro;
9.2. dispensar o ressarcimento das quantias indevidamente recebidas de boa-fé, nos termos da Súmula TCU nº 106;
9.3. determinar à unidade jurisdicionada que adote medidas para:
9.3.1. dar ciência, no prazo de 15 (quinze) dias, do inteiro teor desta deliberação aos interessados, alertando-os de que o efeito suspensivo proveniente da interposição de eventuais recursos não os exime da devolução dos valores percebidos indevidamente após a respectiva notificação, caso esses não sejam providos;
9.3.2. fazer cessar, no prazo de 15 (quinze) dias, o pagamento decorrente dos atos considerados ilegais, sob pena de responsabilidade solidária da autoridade administrativa omissa;
9.3.3. encaminhar ao Tribunal, no prazo de 30 (trinta) dias contados da ciência da decisão, documento apto a comprovar que os interessados tiveram conhecimento do acórdão;
9.4. determinar à Sefip que adote medidas para:
9.4.1. esclarecer à unidade jurisdicionada que poderão ser editados novos atos de aposentadoria em favor dos interessados, desde que escoimados das irregularidades verificadas nos presentes autos, a serem submetidos a novo julgamento pelo Tribunal, nos termos dos arts. 260, caput, e 262, § 2º, do RITCU;
9.4.2. analisar mais detidamente a questão relativa ao tempo de serviço de atividade insalubre averbado pelo interessado Valter Casseti (XXX.038.458-XX) na hipótese de ser editado novo ato de aposentadoria em seu favor, conferindo tratamento prioritário à análise do referido ato, dispensando-se a análise do controle interno, realizando-se, ainda, se for o caso, a oitiva do interessado caso seja constatada alguma irregularidade;
9.4.3. monitorar o cumprimento do item 9.3 da presente deliberação, representando ao Tribunal em caso de não atendimento.

Atos de aposentadoria emitidos no âmbito da Universidade Federal de Goiás para fins de registro

Primeira Câmara

Universidade Federal de Goiás.

3. Interessados/Responsáveis:
3.1. Interessados: Valter Casseti (XXX.038.458-XX); Waldemar Wolney Filho (XXX.758.771-XX).

13.1. Ministros presentes: Walton Alencar Rodrigues (Presidente), Benjamin Zymler (Relator), Bruno Dantas e Vital do Rêgo.
13.2. Ministros-Substitutos presentes: Augusto Sherman Cavalcanti e Weder de Oliveira.

ACORDAO-COMPLETO-2401387

Acórdão de Relação 3551/2020 - Primeira Câmara

Acórdão de Relação

ACORDAO-COMPLETO-2373941

Acórdão 11466/2019 - Primeira Câmara

BENJAMIN ZYMLER

Adoto como relatório o parecer da unidade técnica, cujos termos são os seguintes:
"INTRODUÇÃO
1.	Trata-se de atos de concessão de aposentadoria de Valter Casseti e Waldemar Wolney Filho, ex-servidores da Universidade Federal de Goiás.
2.	Os atos foram submetidos, para fim de registro, à apreciação do Tribunal de Contas da União (TCU) , de acordo com o art. 71, inciso III, da Constituição Federal. O cadastramento e a disponibilização ao TCU ocorreram por intermédio do Sistema de Apreciação e Registro de Atos de Admissão e Concessões, na forma dos arts. 2º, caput e incisos I a VI, e 4º, caput, da Instrução Normativa - TCU 78/2018.
HISTÓRICO 
3.	No ato de aposentadoria de Valter Casseti constou a concessão de 2/10 de CD-2, 8/10 de FC-5 judicial e 8/10 de CD-4 (peça 1, p. 8) . No ato de aposentadoria de Waldemar Wolney Filho constou o pagamento de 8/10 de FC-4 judicial (peça 1, p. 12) .
4.	Esta Secretaria, por intermédio da Universidade Federal de Goiás, por meio dos ofícios SEFIP-D/2336, 2336-1, 2336-2, de 27/12/2011, realizou a oitiva dos interessados para que se manifestassem sobre o pagamento de FC judicial com valores em desacordo com a Portaria MEC-474/87 em razão da modificação da base de cálculo da vantagem ao longo do tempo, devido à inclusão de vantagens posteriormente concedidas (peça 1, p. 29-32) .
5.	Na ocasião, solicitou-se à Universidade Federal de  Goiás cópia do Mapa de Apuração do Tempo de Serviço, juntando, quando fosse o caso, cópias das certidões dos tempos averbados, bem como os documentos que comprovassem os tempos ocupados pelos inativos em funções comissionadas; memória de cálculo das parcelas referentes às FC's pagas mediante ordem judicial; e informações referentes às ações judiciais que deram ensejo ao pagamento das parcelas relativas à incorporação de Quintos de FC, informando a situação atual de tais ações.
6.	A Universidade Federal de Goiás recebeu os ofícios de oitiva em 6/1/2012 (peça 3) . Em 15/6/2012, esta Secretaria reiterou as oitivas, por meio do ofício 52326-TCU/Sefip (peça 4) . O novo ofício foi recebido pela Universidade Federal de Goiás em 22/6/2012 (peça 5) . 
7.	Como não houve resposta aos ofícios citados acima, esta Secretaria, por meio do ofício 0898/2017-TCU/Sefip, de 23/3/2017, diligenciou a Universidade Federal de Goiás, solicitando cópia dos seguintes documentos: a) cópias dos mapas de tempo de serviço, bem como cópias das certidões dos tempos averbados pelos interessados; b) cópias dos documentos comprobatórios da ocupação das funções comissionadas; c) memórias de cálculo da parcela judicial paga a Waldemar Wolney Filho e das duas parcelas pagas a Valter Casseti; d) cópias das petições iniciais e das respectivas decisões judiciais proferidas; e) informações quanto à situação atual das ações judiciais, notadamente quanto ao trânsito em julgado das decisões (peça 7) . A Universidade Federal de Goiás recebeu a diligência em 31/3/2017 (peça 8) .
8.	A diligência foi reiterada, por meio do ofício 4314/2017-TCU/Sefip, de 29/8/2017 (peça 9) . O ofício reiterando a diligência foi recebido pela universidade em 5/9/2017 (peça 10) . 
9.	Como novamente não houve resposta da universidade à diligência, por meio do ofício 0439/2018-TCU/Sefip, de 24/1/2018, esta unidade técnica encaminhou nova diligência solicitando os mesmos documentos listados no ofício 0898/2017 (peça 11) . 
10.	Em 22/2/2018, a Universidade Federal de Goiás solicitou prorrogação do prazo para responder a diligência (peça 12) . Por meio do ofício 1085/2018-TCU/Sefip, de 19/3/2018, esta Secretaria autorizou a prorrogação de prazo (peças 14 e 15) . Em resposta às diligências, a universidade encaminhou os documentos anexados à peça 13. 
11.	Esta Secretaria realizou a oitiva do Sr. Waldemar Wolney Filho, por meio do ofício 3817/2018-TCU/Sefip, de 21/8/2018, para que se manifestasse sobre o recebimento de rubrica judicial (R$ 11.700,43) , a título de incorporação de função, em valor superior ao permitido (o correto seria R$ 2.446,11, sendo 4/5 de CD-4 (R$ 2.341,58) e 1/5 de FG-1 (R$ 104,53) ) , conforme entendimento jurisprudencial do TCU (Decisão 14/2001-TCU-Plenário, Acórdão 835/2012-TCU-Plenário, 1.915/2012-TCU-Plenário, 5.810/2012-TCU-1ª Câmara, 6.391/2012-TCU-2ª Câmara e 582/2013-TCU-2ª Câmara, entre outros) (peça 18) . O Sr. Waldemar Wolney Filho recebeu a oitiva em 29/8/2018 (peça 20) .
12.	Esta Unidade Técnica, por meio do ofício 3816/2018-TCU/Sefip, de 21/8/2018, realizou a oitiva do Sr. Valter Casseti, para que se manifestasse sobre o recebimento de rubrica judicial (R$ 4.548,41) , a título de incorporação de função, em valor superior ao permitido (o correto seria R$ 3.445,62 - 4/5 de FC-5) , conforme entendimento jurisprudencial do TCU (Decisão 14/2001-TCU-Plenário, Acórdão 835/2012-TCU-Plenário, 1.915/2012-TCU-Plenário, 5.810/2012-TCU-1ª Câmara, 6.391/2012-TCU-2ª Câmara e 582/2013-TCU-2ª Câmara, entre outros) (peça 19) . O Sr. Valter Casseti recebeu a oitiva em 28/8/2018 (peça 21) . 
13.	As alegações de defesa do Sr. Waldemar Wolney Filho estão anexadas à peça 22. O Sr. Valter Casseti, por meio de seus advogados, apresentou as alegações de defesa anexadas à peça 24.
Resposta às oitivas
a) Waldemar Wolney Filho
14.	Em síntese, o Sr. Waldemar Wolney Filho apresentou as seguintes alegações de defesa (peça 22) :
a) informa que o valor atualmente recebido decorre de sucessivas correções salariais ocorridas ao longo dos anos e que somente as pessoas encarregadas de calcular o benefício e acompanharam a decisão judicial possuem condições de explicar o tipo de falha que possa ter ocorrido no cálculo do benefício;
b) registra, que, no final de 1980, Pró-Reitores e Diretores de Unidades da Universidade Federal de Goiás entraram na Justiça solicitando que os benefícios que estavam sendo pagos, em função de cargos que ocupavam no serviço público nessa Instituição, fossem incorporados aos salários por eles percebidos. Informa que o nome do interessado estava na lista dos beneficiários, por ter sido na época Diretor do então Instituto de Matemática e Física da Universidade Federal de Goiás. Os benefícios foram concedidos por decisão judicial; e
c) informa que se tiver falha no valor recebido, este deve ser corrigido, em conformidade com o estabelecido na lei.
b) Valter Casseti
15.	Em síntese, o Sr. Valter Casseti, por meio de seus advogados, apresentou as seguintes alegações de defesa (peça 24) :
a) informa que quem deveria prestar esclarecimentos sobre como foi apurado o valor de R$ 4.548,41, que passou a receber a partir de JAN/2015, na rubrica decisão judicial, seria a UFG, quem, por disposição legal, estaria obrigada a cumprir a determinação do TCU, segundo os critérios estabelecidos no item 9.1.2 do Acórdão 835/2012-TCU-Plenário, de relatoria do Exmo. Ministro Augusto Nardes;
b) relata que recorreu ao Diretor Financeiro de Pessoas da UFG para obter os documentos necessários à comprovação de que a revisão de cálculo do valor da sua vantagem denominada de quintos VPNI de FC-5 foi feita em conformidade com o determinado pelo TCU, uma vez que lhe foi imposta redução no valor nominal de R$7.112,00, que vinha recebendo há mais de 8 anos, redução correspondente a mais de 36%;
c) a revisão do valor, realizada em JAN/15, para adequar a parcela ao valor que vinha recebendo quando a UFG foi intimada da decisão de 1º grau, nos autos do MSC-2000.35.00.002343-1, reduziu a parcela de R$7.112,00 para R$4.548,55; e
d) alega que a UFG seguiu os critérios definidos pelo item 9.1.2 do Acórdão 835/2012-TCU-Plenário, Ministro-Relator Augusto Nardes, para recalcular o valor dos quintos/VPNI de FC's dos servidores com decisões judiciais favoráveis, como no presente caso. Assim, já teria ocorrido o saneamento da irregularidade apontada por esta Corte de Contas.
16.	O servidor Valter Cassetti anexou aos autos os seguintes documentos:
I) certidão do Diretor Financeiro da Universidade certificando que aplicou a situação fático-jurídica, descrita no item 9.1.2 do Acórdão 835/2012-TCU-Plenário, Ministro-Relator Augusto Nardes, ao servidor Valter Cassetti, adequando os valores das FC's Judiciais a partir da folha de pagamento de Janeiro/2015. As providências foram devidamente comunicadas ao Tribunal de Contas da União, por meio do Ofício 143/2015 da UFG. Assim, o servidor deixou de receber o valor de RS 7.112,00 passando a receber pela VPNI originária da vantagem denominada de  quintos de FC no valor nominal de R$4.548,41 (peça 24, p. 5) ;
II) demonstrativo de cálculo da incorporação de quintos de FC, com marco temporal em 24/2/2000, data da sentença inicial proferida no processo judicial 2000.35.00.02343-1/2100. No cálculo da parcela constou a Gratificação de Estímulo à docência (GED) (peça 24, p. 6-7) ; e
III) ofício 143/2015/CFP/DP-UFG, de 10/4/2015, encaminhado à Sefip, informando à Sefip alterações efetuados na rubrica FC Judicial de vários servidores, em razão da determinação do Acórdão 835/2012-TCU-Plenário, Ministro-Relator Augusto Nardes (peça 24, p. 10-15) .
EXAME TÉCNICO
a) FC Judicial 
17.	A parcela referente à FC Judicial é relativa à incorporação de quintos com base na Portaria-MEC 474/87, a qual previa o cálculo das FC em forma de percentuais sobre a remuneração do Professor Titular da carreira do Magistério Superior, com Doutorado e em regime de Dedicação Exclusiva. 
18.	De acordo com a firme jurisprudência do TCU, é legítima a incorporação de quintos de função comissionada (quintos de FC) com base nos critérios definidos pela Portaria - MEC 474/1987. Contudo, é ilegítima a inclusão na base de cálculo da vantagem os reajustes concedidos pelas leis subsequentes que reestruturaram as carreiras das instituições federais de ensino ao longo do tempo, a teor do Acórdão 1283/2006-TCU-Segunda Câmara, de relatoria do Exmo. Ministro Walton Alencar Rodrigues.
19.	 As sentenças judiciais que garantem a percepção das funções comissionadas com base na Portaria - MEC 474/1987 não determinam que a vantagem do artigo 193 da Lei 8.112/1990 ou os quintos da função correspondente (art. 62 da Lei 8.112/1990) devam ser calculados para sempre com base nos parâmetros da Portaria - MEC 474/1987, mesmo sobre novos planos de carreira, e incluindo vantagens criadas posteriormente.
20.	 Se as sentenças judiciais determinassem esse modo de cálculo, equivaleria a reconhecer direito adquirido a regime de vencimentos, o que é repelido pela jurisprudência do Supremo Tribunal Federal, a exemplo do RE 241.884-ES.
21.	 As sentenças judiciais limitam-se a coibir decessos remuneratórios decorrentes da transformação das funções comissionadas (FC) em cargos de direção (CD) , conforme determinado pela Lei 8.168/1991.
22.	 As razões pelas quais o TCU adotou esse entendimento estão muito bem explicadas no voto condutor do Acórdão 835/2012-TCU-Plenário, de relatoria do Exmo. Ministro Augusto Nardes. Nesse acórdão, estão definidos os critérios para o cálculo das incorporações de quintos e opção dos servidores aposentados das instituições federais de ensino. São eles os seguintes:
	a) para os servidores que não ajuizaram ações judiciais (ou para os que o fizeram, mas não lograram êxito, em decisão transitada em julgado) , as parcelas de quintos com amparo na Portaria - MEC 474/1987, desde que tenham iniciado o seu exercício até 31/10/1991, devem ser pagas sob a forma de vantagem pessoal nominalmente identificada (VPNI) , ajustando-se o valor da parcela ao que era devido em 1/11/1991, data de eficácia da Lei 8.168/1991, atualizada, desde então, exclusivamente pelos reajustes gerais concedidos ao funcionalismo, conforme preceitua o art. 15, § 1º, da Lei 9.527/1997;
	b) para os servidores que obtiveram decisões judiciais favoráveis já transitadas em julgado, confirmadas em grau de recurso, os quintos de FC devem ser calculados adequando-se o valor nominal às condições deferidas na sentença, de modo que a quantia inicial seja apurada na data da publicação do provimento jurisdicional de 1º grau e, a partir daí, transformada em VPNI, atualizada, desde então, exclusivamente pelos reajustes gerais concedidos ao funcionalismo, conforme preceitua o art. 15, § 1º, da Lei 9.527/1997.
23.	 Vale lembrar que o cálculo das FC estava previsto no art. 2º da Portaria - MEC 474/1987, o qual estabelecia que: 
Art. 2º. As Funções Comissionadas são previstas no Anexo I, devendo ser exercidas em regime de tempo integral. 
Parágrafo Único. A remuneração das Funções Comissionadas previstas no Anexo I terá valor igual ao da remuneração do Professor Titular da carreira do Magistério Superior em regime de Dedicação Exclusiva, com Doutorado, acrescida dos percentuais a seguir especificados:
FC-1 - 80%
FC-2 - 65%
FC-3 - 55%
FC-4 - 40%
FC-5 - 30%
FC-6 - 20%.
24.	 Tendo em vista as alterações de moedas ocorridas em julho de 1993 e junho de 1994, foi adotada a tabela de remuneração vigente em janeiro de 1995 como referência para o cálculo da referida VPNI. A tabela a seguir apresenta os valores da VPNI integral para cada FC, conforme a jurisprudência do TCU. 
Tabela 1
	Função
	%
	Remuneração (*) 
	Valor do acréscimo
	Total da VPNI em 1995
	Índices (**) 
	Valor total da VPNI (5/5) 

	FC-1
	80
	3.169,37
	2.535,49
	5.704,86
	1,04535
	5.963,58

	FC-2
	65
	3.169,37
	2.060,09
	5.229,46
	1,04535
	5.466,61

	FC-3
	55
	3.169,37
	1.743,15
	4.912,52
	1,04535
	5.135,30

	FC-4
	40
	3.169,37
	1.267,74
	4.437,11
	1,04535
	4.638,34

	FC-5
	30
	3.169,37
	950,81
	4.120,18
	1,04535
	4.307,03

	FC-6
	20
	3.169,37
	633,87
	3.803,24
	1,04535
	3.975,72

	FC-7
	0
	3.169,37
	0
	3.169,37
	1,04535
	3.313,10

 (
 (*) Remuneração do cargo de Professor Titular com dedicação exclusiva e doutorado em janeiro/1995 - vencimento mais GAE, no percentual de 160%, instituída pela Lei Delegada 13/1992, majorada pela Lei 8.676/1993.
 (**)  Aumentos lineares de 1995 a 2013 (1% + 3,5% = 1,01 x 1,035) .
25.	Desse modo, a remuneração dos ex-servidores correspondia, em 12/7/1994, à de professor titular, nas condições descritas pela Portaria 474/1987-MEC, composta, portanto, do vencimento básico e da Gratificação de Atividade Executiva (GAE) , no percentual de 160%, conforme instituição promovida pela Lei Delegada 13, de 27/8/1992, e majoração dada pela Lei 8.676, de 13/7/1993. 
a.1) Ato de Waldemar Volney Filho
26.	O Sr. Waldemar Volney Filho recebe decisão judicial no valor de R$ 11.700,43 (peça 25) . Com base nos períodos exercidos pelo ex-servidor em funções comissionadas, observa-se que o servidor inicialmente fazia jus a 4/5 de CD-4 e 1/5 de FG-1 (peça 13, p. 85) . Conforme descrito na oitiva, os 4/5 de CD-4 (R$ 2.341,58) somados à 1/5 de FG-1 (R$ 104,53) , totalizariam R$ 2.446,11. 
27.	Posteriormente, a Universidade Federal de Goiás concedeu ao interessado, por meio da Portaria 653, de 22/4/2002, a aposentadoria voluntária, com proventos integrais, nos termos do art. 8º, incisos I, II e III, alíneas "a" e "b" da Emenda Constitucional 20/1998. Na ocasião, informou que o servidor mantinha a vantagem pessoal prevista no art. 15, da Lei 9.527/1997, correspondente a 8/10 de FC-4 de Diretor do Instituto de Matemática e Física e 2/10 de FG-1 de Coordenador do Curso de Mestrado em Física (peça 13, p. 86, 89 e 99) .
28.	Consta nos autos o demonstrativo de incorporação da FC Judicial, considerando-se como marco temporal março de 2009, em razão da ação judicial 2000.35.00003606-5 (peça 13, p. 92) . Verifica-se que entrou no cálculo da FC Judicial a Gratificação Específica de Magistério Superior (GEMAS) e a Retribuição por titulação (RT) , sendo o valor da FC Judicial de R$ 11.700,43, que é o valor atualmente pago na rubrica decisão judicial (peça 25) . 
29.	O servidor Waldemar Wolney Filho teria direito a 4/5 de FC-4, que corresponderia a R$ 3.710,67. No entanto, o servidor recebe a rubrica FC Judicial em valor bem acima ao que teria direito, tendo entrado no cálculo da FC judicial parcelas como a GEMAS e a RT, que são indevidas (peça 13, p. 92) , na medida em que tais rubricas foram instituídas em data posterior à conversão dos quintos incorporados em VPNI.
30.	Diante do exposto, está ilegal o ato de aposentadoria de Waldemar Wolney Filho, em razão do cálculo incorreto da FC judicial.
a.2) Ato de Valter Cassetti
31.	O servidor Valter Cassetti tem direito a 4/5 de FC-5 que deveriam corresponder a R$ 3.445,62, e, no entanto, está recebendo duas rubricas judiciais uma no valor de R$ 4.548,41 e outra no valor de R$ 1.003,54 (peça 25) . 
32.	Consultando-se a memória do cálculo efetuado pela Universidade para o pagamento da parcela (peça 24, p. 6-7) , constatou-se a inclusão na base de cálculo da Gratificação de Estímulo à Docência (GED) . A sentença que concedeu o pagamento de FC Judicial ao interessado (peça 13, p. 18-83) , não determinou que a GED fizesse parte da base de cálculo dos quintos de FC. Assim, tal inclusão viola jurisprudência do Tribunal e não conta com amparo judicial.
33.	 É pacífico o entendimento do TCU de que a inclusão da parcela da GED no cálculo dos quintos de FC é irregular, na medida em que tal gratificação foi instituída em data posterior à conversão dos quintos incorporados em VPNI (Acórdão 1283/2006-TCU-Segunda Câmara, 835/2012-Plenário, 4062/2014-1ª Câmara) . Aliás, outro não é o posicionamento predominante na esfera judicial. Pode se citar a decisão do Superior Tribunal de Justiça (STJ) , na apreciação do REsp 549.899/RS:
ADMINISTRATIVO. SERVIDOR PÚBLICO. TRANSFORMAÇÃO DE FC'S INCORPORADAS PARA VANTAGEM PESSOAL NOMINALMENTE IDENTIFICADA. LEI Nº 9.527/97. MANUTENÇÃO DA FORMA DE REAJUSTE. INEXISTÊNCIA DE DIREITO ADQUIRIDO A REGIME JURÍDICO. INCLUSÃO DA GED NA BASE DE CÁLCULO DA VPNI. BIS IN IDEM.
1. Consoante pacífico entendimento das Cortes Superiores, não há direito adquirido a regime jurídico, não havendo que se falar em direito à manutenção dos critérios de reajustes de Funções Comissionadas transformadas em Vantagem Pessoal Nominalmente Identificada. Vantagem sujeita exclusivamente à atualização decorrente da revisão geral da remuneração dos servidores públicos federais.
2. O percentual incorporado da Gratificação de Estímulo à Docência, a teor do art. 6º da Lei nº 9.678/98, está sujeito aos índices de reajuste geral concedidos aos servidores públicos federais civis. Eventual inclusão na base de cálculo da VPNI configuraria bis in idem.
34.	Diante do exposto, está ilegal o ato de aposentadoria de Valter Cassetti, em função do cálculo incorreto da FC Judicial. 
b) Tempo insalubre (ato de Valter Cassetti) 
35.	O servidor Valter Casseti aposentou-se, em 26/11/1997, com proventos proporcionais a 30/35 avos. O ato de concessão inicial de aposentadoria foi apreciado pela legalidade no âmbito do TC-Processo 012.418/2003-4.
36.	O ato deste processo refere-se à alteração da aposentadoria, passando os proventos a serem proporcionais a 33/35 avos, bem como concedendo ao interessado 8/10 de FC-5 judicial. 
37.	Esta Secretaria não realizou a oitiva, quanto aos tempos insalubres antes e depois da Lei 8.112/1990. O servidor averbou 37 anos, 8 meses e 15 dias de tempo de serviço total para a aposentadoria e a soma total do tempo insalubre foi de 4 anos, 8 meses e 14 dias. Com o expurgo do período posterior à Lei 8.112/1990, o servidor possui 33 anos de tempo de serviço para a aposentadoria, o que resulta em proventos na proporção de 33/35, situação que se observa no contracheque do interessado (peça 13, p. 2, e peça 25) .
CONCLUSÃO
38.	Em razão do exposto e tendo em vista as análises realizadas nos atos de concessão de aposentadoria de Valter Casseti e Waldemar Wolney Filho, esta Unidade Técnica considera que os atos em tela estão ilegais, em razão do cálculo incorreto da FC judicial, decorrente da Portaria MEC 474/84.
PROPOSTA DE ENCAMINHAMENTO
39.	Ante o exposto, conforme o preceituado no artigo 71, inciso III, da Constituição Federal de 1.988; c/c os artigos. 1º, inciso V, e 39, inciso II, da Lei nº 8.443/1992, c/c os artigos 1º, inciso VIII, 260, §§ 1º e 4º, do Regimento Interno/TCU, e tomando por base as informações prestadas pelo órgão de controle interno e as verificações feitas pela unidade técnica, na forma prevista no artigo 260, caput, do referido Regimento, propõe-se: 
a) considerar ilegais e negar o registro dos atos de concessão de aposentadoria de Valter Casseti (CPF XXX.038.458-XX) e Waldemar Wolney Filho (CPF XXX.758.771-XX) ;
b) dispensar o ressarcimento das quantias indevidamente recebidas de boa-fé, nos termos da Súmula TCU n. 106;
c) determinar à Universidade Federal de Goiás que que adote medidas para:
c.1) no prazo de quinze dias, fazer cessar os pagamentos decorrentes dos atos impugnados por esta Corte de Contas, sob pena de responsabilidade solidária da autoridade administrativa omissa, nos termos do art. 262 do Regimento Interno/TCU;
c.2) no prazo de trinta dias, emitir novos atos, livres da irregularidade apontada, e os submeta ao TCU pelo Sistema e-Pessoal, nos termos dos arts. 262, § 2º, do Regimento Interno desta Corte e 19, § 3º, da Instrução Normativa TCU 78/2018;
c.3) dar ciência, no prazo de 15 (quinze) dias, do inteiro teor desta deliberação aos interessados, alertando-os de que o efeito suspensivo proveniente da interposição de eventuais recursos junto ao TCU não os exime da devolução dos valores percebidos indevidamente após a respectiva notificação, caso esses não sejam providos; e
c.4) encaminhar ao Tribunal, no prazo de 30 (trinta) dias contados da ciência da decisão, documento apto a comprovar que os interessados tomaram conhecimento do acórdão."
2.	O Ministério Público junto a esta Corte de Contas manifestou-se de acordo com a proposta formulada pela unidade técnica.
	É o Relatório.

8.1. Maria Isabel Silva Dias (13.796/OAB-GO) e outros, representando Valter Casseti.

Procurador Sergio Ricardo Costa Caribé.

APOSENTADORIA. QUINTOS INCORPORADOS COM FUNDAMENTO NA PORTARIA 474 DO MEC. ILEGALIDADE NA FORMA DE PAGAMENTO DAS VANTAGENS PERCEBIDAS SOB A FORMA DE RUBRICA JUDICIAL. IMPOSSIBILIDADE DE SE INCLUIR NA BASE DE CÁLCULO DOS QUINTOS INCORPORADOS VANTAGENS PECUNIÁRIAS INSTITUÍDAS APÓS A SUA TRANSFORMAÇÃO EM VPNI. ILEGALIDADE DOS ATOS. NEGATIVA DE REGISTRO. DETERMINAÇÕES.

APOSENTADORIA (APOS)

Secretaria de Fiscalização de Pessoal (SEFIP).

Em julgamento atos inicial e de alteração de aposentadoria emitidos no âmbito da Universidade Federal de Goiás em favor, respectivamente, dos Srs. Waldemar Wolney Filho e Valter Casseti, ambos ex-ocupantes do cargo de Professor Titular em regime de dedicação exclusiva.
A unidade técnica, em observância ao princípio do contraditório e da ampla defesa, realizou a oitiva dos interessados para que se manifestassem em relação à percepção irregular de FC judicial (peças 18 e 19) , tendo os interessados apresentado as respectivas defesas às peças 22 e 24 dos autos, sustentando, em síntese, a legitimidade do cálculo das rubricas referentes ao FC judicial.
A unidade técnica, analisando a documentação constante dos autos e as defesas apresentadas, manifestou-se, em pareceres uniformes, pela ilegalidade dos atos inicial e de alteração de aposentadoria emitidos em favor dos interessados.
O Ministério Público junto a esta Corte de Contas manifestou-se de acordo com a proposta formulada pela unidade técnica.
Da análise dos autos, entendo assistir razão tanto à unidade técnica quanto ao órgão ministerial no que diz respeito à ilegalidade dos atos ora submetidos a julgamento. Senão vejamos.
No que diz respeito à parcela denominada "quintos de função comissionada" paga sob a forma de rubrica judicial, cumpre inicialmente esclarecer que, até a edição da Lei 8.168/1991, o Plano Único de Classificação e Retribuição de Cargos e Empregos (PUCRCE) , aplicável aos servidores das instituições federais de ensino, previa o pagamento de retribuição própria - sob a designação de função de confiança (FC) - pelo exercício de atividades de direção, chefia e assessoramento. 
À época, nos termos da Portaria 474/1987- MEC, o cálculo do valor das FC tinha por base a remuneração do professor titular da carreira de magistério superior, com doutorado e em regime de dedicação exclusiva. Com o advento da Lei 8.168/1991, tais funções foram transformadas em cargos de direção (CD) e em funções gratificadas (FG) , ambas as categorias com padrão remuneratório inferior ao das antigas FC e sem correlação com os vencimentos dos cargos do magistério.
Estabeleceu-se, então, certa controvérsia quanto à retribuição que seria devida aos servidores então investidos em funções de confiança que, sem solução de continuidade, permaneceram no exercício dos cargos de direção e das funções gratificadas resultantes da transformação. Essa controvérsia aumentou com a edição a Lei 8.911/1994, que disciplinou a incorporação de quintos, admitindo, inclusive, o aproveitamento do tempo de serviço prestado sob o regime celetista.
No âmbito desta Corte, a matéria foi pacificada com o advento da Decisão 235/1998 - 1ª Câmara, que, modificando o entendimento anterior, deixou assente que:
"a retribuição pelo exercício de cargos de direção e funções gratificadas iniciado após o advento da Lei nº 8.168/91 deve observar os valores estipulados naquele diploma, preservando-se a retribuição, com base no valor das funções de confiança transformadas, dos servidores que as exerciam e continuaram no exercício dos cargos de direção e das funções gratificadas resultantes da transformação, bem como o valor dos quintos incorporados com base no exercício das funções de confiança transformadas, tanto para os servidores ativos quanto para os aposentados" (subitem 8.2.3 - grifei) .
Ressalte-se que a Justiça Federal, em muitos julgados, reconheceu a legitimidade da Portaria 474/1987- MEC para fixar os valores das funções comissionadas instituídas com base na Lei 7.596/1987, expedida com amparo no art. 64 do Decreto 94.664/1987. Reconheceu também que os quintos incorporados, na vigência dessas normas, não podem ser reduzidos em virtude da transformação das funções de confiança em cargos de direção pela Lei 8.168/1991, sob pena de ofensa aos princípios do direito adquirido e da irredutibilidade de vencimentos. O STF também deliberou sobre a impossibilidade de se proceder à respectiva redução da remuneração, devendo ser preservados os valores estabelecidos na Portaria 474/1987- MEC.
Tem-se, assim, que as decisões judiciais limitaram-se a coibir o decesso remuneratório decorrente da transformação das FC em CD determinada pela Lei 8.168/1991. Não houve, em nenhum momento, determinação para que as funções incorporadas sejam calculadas ad aeternum com base nos parâmetros da Portaria 474/1987- MEC, mesmo sobre vantagens criadas posteriormente em virtude da edição de novos planos de carreira. 
Outro, aliás, não é o entendimento desta Corte de Contas, que se pacificou no sentido de ser legítima a incorporação de quintos de FC com base nos critérios definidos pela Portaria 474/1987- MEC, sendo, contudo, ilegais os reajustes das FC pelos mesmos índices concedidos pelas leis subsequentes que reestruturaram as carreiras das IFES ao longo do tempo, conforme entendimento subjacente ao Acórdão 1283/2006-TCU-Segunda Câmara.
Nesse sentido, o Plenário deste Tribunal, por meio do Acórdão 835/2012, da Relatoria do Ministro Augusto Nardes, definiu os critérios para o cálculo das incorporações de quintos e opção dos servidores aposentados das IFES, a saber:
"a) Para os servidores que não ajuizaram ações judiciais (ou para os que o fizeram, mas não lograram êxito, em decisão transitada em julgado) , as parcelas de quintos com amparo na Portaria MEC nº 474/87 que tenham iniciado o seu exercício até 31/10/1991 devem ser pagas sob a forma de VPNI, ajustando-se o valor da parcela ao que era devido em 1º/11/1991, data de eficácia da Lei nº 8.168/1991, devidamente atualizado, desde então, exclusivamente pelos reajustes gerais concedidos ao funcionalismo, conforme preceitua o § 1º do art. 15 da Lei nº 9.527/1997;
b) Para os servidores que obtiveram decisões judiciais favoráveis transitadas em julgado, confirmadas em grau de recurso, os quintos de FCs devem ser calculados adequando-se o valor nominal às condições deferidas na sentença, de modo que a quantia inicial seja apurada na data da publicação do provimento jurisdicional de 1º grau e, a partir daí, transformada em VPNI, atualizada exclusivamente pelos reajustes gerais concedidos ao funcionalismo, conforme preceitua o § 1º do art. 15 da Lei nº 9.527/1997."
Em razão do exposto, o TCU tem admitido, para o pagamento de FC, os valores constantes da tabela referencial do Sistema Integrado de Administração de Recursos Humanos do Poder Executivo (Siape) , apresentando-se ilegítima a rubrica judicial relativa a quintos de FC que se encontra em desacordo com a referida tabela e os critérios definidos no Acórdão 835/2012-TCU-Plenário.
E conforme a jurisprudência mencionada desta Corte de Contas, a tabela que efetivamente representaria os valores da VPNI integral para cada FC seria a seguinte:
	FUNÇÃO
	BC - R$ (*) 
	%
	VALOR - R$
	Reajustes Gerais (**) 
	Valor Total da VPNI Integral

	FC-1
	3.169,37
	80
	5.704,86
	1,04535
	5.963,58

	FC-2
	3.169,37
	65
	5.229,46
	1,04535
	5.466,61

	FC-3
	3.169,37
	55
	4.912,52
	1,04535
	5.135,30

	FC-4
	3.169,37
	40
	4.437,11
	1,04535
	4.638,34

	FC-5
	3.169,37
	30
	4.120,18
	1,04535
	4.307,03

	FC-6
	3.169,37
	20
	3.803,24
	1,04535
	3.975,72

	FC-7
	3.169,37
	0
	3.169,37
	1,04535
	3.313,10

* Remuneração do cargo de Professor Titular com dedicação exclusiva e doutorado em janeiro/1995 - vencimento mais GAE, no percentual de 160%, instituída pela Lei Delegada 13/1992, majorada pela Lei 8.676/1993.
** Aumentos lineares de 1995 a 2013 (1% + 3,5% = 1,01 x 1,035) .
No caso concreto, ao se aposentar, o órgão jurisdicionado reconheceu o direito do interessado Waldemar Wolney Filho à incorporação de 4/5 de FC-4, adotando como base de cálculo o valor equivalente a R$ 10.446,81, resultado da soma do vencimento básico, da GEMAS e da RT.
Ocorre que, de acordo com a jurisprudência deste Tribunal, o valor correto da FC judicial deve ter como base de cálculo o vencimento básico do cargo de Professor Titular com dedicação exclusiva e doutorado em janeiro/1995 e a GAE, no percentual de 160%, instituída pela Lei Delegada 13/1992, majorada pela Lei 8.676/1993, razão pela qual o valor incorporado pelo interessado deveria corresponder a R$ 3.710,68, sendo inadmissível a adição na base de cálculo de quaisquer outras vantagens, notadamente aquelas criadas após a extinção do direito à incorporação dos quintos decorrentes do exercício da função comissionada.
Da mesma forma, o interessado Valter Casseti teve reconhecido o seu direito à incorporação de 4/5 de FC-5, adotando-se como base de cálculo o valor equivalente a R$ 4.183,87, resultado da soma do vencimento básico, da GAE e da GED.
Ocorre que a Gratificação de Estímulo à Docência - GED também não pode ser incluída na base de cálculo do valor das Funções Comissionadas, por ter sido instituída em julho de 1998 pela Lei 9.678, quando já não mais existia o direito a incorporar quintos em decorrência do exercício de cargo em comissão ou função comissionada.
Manifesta, assim, a ilegalidade no cálculo das rubricas judiciais referentes à incorporação de função comissionada (FC JUDICIAL) presentes em ambos os atos de aposentadoria.
Cabe, por fim, à unidade técnica verificar, na hipótese de vir a ser editado novo ato de aposentadoria em favor do interessado Valter Casseti em substituição àquele que foi considerado ilegal, a legitimidade da averbação de tempo de serviço prestado em atividade insalubre, considerando-se a jurisprudência deste Tribunal e do Supremo Tribunal Federal no sentido de que a data limite para a conversão do tempo de serviço de magistério - qualificado como atividade penosa - em tempo comum é 9/7/1981 (cf. Acórdão 1402/2019-TCU-Primeira Câmara, da minha relatoria) .
	Ante o exposto, acolhendo a proposta da unidade técnica e do órgão ministerial, VOTO por que seja adotada a deliberação que ora submeto à apreciação deste Colegiado.
TCU, Sala das Sessões Ministro Luciano Brandão Alves de Souza, em 12 de março de 2019.
BENJAMIN ZYMLER 
Relator